【裁判字號】    94,訴,2018
【裁判日期】    951031
【裁判案由】    勞保
【裁判全文】
臺北高等行政法院判決
                                  94年度訴字第02018號
                              .
原      告  甲○○
訴訟代理人  丁○○
被      告  勞工保險局
代  表  人  乙○○總經理）住.
訴訟代理人  丙○○
            戊○○
            己○○
上列當事人間因勞保事件，原告不服行政院勞工委員會中華民國
94年4月15日勞訴字第0940008906號訴願決定，提起行政訴訟。
本院判決如下：
    主  文
原告之訴駁回。
訴訟費用由原告負擔。
    事  實
壹、事實概要：
    緣中華電信股份有限公司台灣南區電信分公司南高雄營運處
    被保險人即原告因痛風性關節炎致殘，檢據申請殘廢給付。
    案經被告審查，以原告所患係屬加保前事故導致之殘廢，乃
    核定否准所請殘廢給付。原告不服，向勞工保險監理委員會
    申請審議，前經該會四度撤銷在案，案復經被告重新審查，
    以原告民國（下同）90年6 月1 日轉投勞工保險後，所患符
    合勞工保險條例第53條附表即勞工保險殘廢給付標準表第
    134 項第6 等級，其加保後之殘廢程度並未較加保前加重，
    乃於93年9 月10日保給殘字第09360613480 號函核定否准所
    請殘廢給付。原告不服，向勞工保險監理委員會申請審議，
    亦經該會於94年1 月18日以93保監審字第4389號審定書審定
    申請審議駁回後，提起訴願，經遭駁回，遂向本院提起行政
    訴訟。
貳、兩造聲明：
一、原告聲明：
(一)訴願決定、爭議審定及原處分均撤銷。
(二)被告應依勞工保險殘廢給付標準表第91項兩上肢均遺存運動
    障害（第6 級）、第99項雙手食指均喪失機能（第5 級）、
    第138 項兩下肢均遺存顯著運動障害（第4 級）、第152 項
    雙足十趾均喪失機能（第8 級），依勞工保險條例第55條合
    併升等為第1 等級核定給付。
二、被告聲明：
    原告之訴駁回。
參、兩造之陳述：
一、原告主張之理由：
(一)公務員在公教保險發生的疾病，若因政策所致，使公務員變
    成勞工，參加勞保，則其因果關係可否延續？
(二)查中華電信股份有限公司條例第10條「本條例施行前之交通
    部電信總局及其所屬機構現職人員，除具有公務員任用資格
    者，得依個人意願報請交通部依業務需要及工作專長核定其
    留任電信總局或電信監理站或輔導由其他行政機關接受轉任
    者外，均轉調本公司」易言之，大原則是將公務員均轉調為
    勞工參加勞保，例外可留任，但尚需報請交通部核定，但只
    能待在電信總局（不包含其所屬機構）或電信監理站或其他
    行政機關接受轉任，例如：被告未來若改制，大部分公務員
    需成為勞工，少部分想留任者，需報勞委會核定，或轉調到
    其他可以接受的單位，可能的結果就是，想留任者要離鄉背
    井，不想離鄉背井就是選擇當勞工，含可以留在改制後的原
    單位，亦即表面上是可以有選擇，但如果公務員都留任，那
    又何必會改制呢？被告稱原告有選擇權，並非被強制轉投勞
    工保險，故不適用行政院勞工委員會92年11月3 日勞保2 字
    第09200551 07 號函釋。
(三)行政院勞工委員會92年11月3 日勞保2 字第0920055107號函
    釋，係因該會91年5 月23日台90勞訴字第0051375 號訴願決
    定書而來，該決定書略以「無論軍保、勞保或全民健保，均
    係國家基於照顧人民生活、維護社會安全之考量，以法律強
    制有一定屬性之人民參加之社會保險．因此若國家基於某種
    考量，政策決定某部分人民應改投他種保險，也僅是將某項
    任務改由其他行政機關負責執行而已，對於國家與人民同為
    保險當事人之性質及地位，絲毫未做任何變更，故對於接替
    新任務之保險行政機關而言，自需承受前保險行政機關之有
    關業務，縱使被保險人之保險事故係肇因前保險行政機關承
    辦期間，而於新保險行政機關接辦期間始發生保險事故，基
    於行政一體，當事人同一之前提，新保險行政機關自應依法
    給付」，以上雖是個案，但其中精髓，四海皆準，故原告在
    公保時期所生之因，在勞保結果，公保轉勞保期間，並無中
    斷，當事人皆屬同一人。
(四)按最高法院48年台上字第887 號判例「主張法律關係存在，
    只須具備相關要件，他造主張有利於己，由他造舉證」。申
    請勞工保險殘廢給付之法定要件須具備申請書、殘廢診斷書
    及X 光片，原告皆齊備，甚至被告指定醫院要求原告複檢，
    亦是通過勞保殘廢標準，有二個現場確實看過原告情形之醫
    師，作出一樣的殘廢認定，以上判例，若被告要推翻，請不
    要用「差不多」這種行政處分，違反行政程序法第5 條之規
    定，與行政法院（現改制為最高行政法院）39年判字第2 號
    判例及71年判字第461 號判決「當事人主張事實，需負舉證
    責任，倘所提出之證據，不足為其主張事實之證明，自不能
    認其主張之事實為真實。」「所謂證據，自以積極而洽當，
    且對應證事實確能證明者始足當之，自非僅憑消極之迂迴證
    明，可以推定事實之真偽」。
(五)勞工是否達到勞保殘廢與否，依勞工保險條例第53條規定，
    需由保險人自設或特約醫院診斷為永久殘廢，方可認之。法
    律不是訂「由保險人診斷殘廢」，二者存有很大的差距，縱
    被告有審核權，但應只是對殘廢診斷書的偽造與否或殘廢等
    級作出認定與判斷，而不是否定殘廢，否則何需勞工保險殘
    廢診斷書？多了「殘廢」2 字，主治醫師多慎重，勞工多沉
    重。勞保的殘廢分為2 種，一種是器官性切除的殘廢，如斷
    手斷腳，則器官切除日即為成殘日，據以計算請領時效，斷
    無爭議，但另一種非屬器官切除的殘廢，屬於機能性障害，
    其認殘日，當回歸勞工保險條例施行細則第78條，由全民健
    保醫院診斷為永不能復原之當日為得請領之日，計算請領時
    效，鈞院91年度訴字第202 號判決亦持相同見解，原告所患
    痛風性關節炎與關節僵硬，在91年2 月20日認殘之前，從未
    經醫院診斷已成永久殘廢，認定殘廢與否亦非原告所能分辨
    ，或判斷自己之病情是否已經症狀固定？被告不思改善與教
    示，僅一昧推卸，還有誠信可以操作勞退新制衍生的龐大基
    金嗎？
(六)退萬步言，從勞工保險條例第1 條規定「本條例未規定者，
    適用其他有關法律」，而勞工保險條例並未對公教保轉勞保
    訂有相關或及斥條款，僅在非法律面的解釋令中規定，據行
    政程序法第7 條第2 款規定與法律優位原則，縱原告非強制
    被選擇勞保，但依中華電信中華電信股份有限公司條例第12
    條第2 項「得選擇不適用公務員有關法令之規定，惟其年資
    、薪資、退休、資遣及撫卹、其他福利及勞動條件，均不得
    低於具原身分人員」可證，原告的勞動條件與福利，受有法
    律保障，並不因改制而受影響。除非原告是患有與公教保不
    同之傷病，或是保險中斷期間的發病，否則基於行政一體性
    之原則，同一疾病之延續性，被告當無不理賠之理。否則，
    日後政府推動民營化，被告卻一律不理賠在公教保期間之宿
    疾，公務員不會反彈嗎？原告不排除將此案告知電信工會或
    勞動人權團體，向行政院勞工委員會提出合法集會遊行，保
    障即將被改制者合法權益。
(七)被告不受中華電信股份有限公司條例拘束？
    被告稱中華電信股份有限公司條例只是規範所屬員工與公司
    之間的勞資關係，故不受拘束。惟中華電信股份有限公司條
    例是經立法院通過，總統公布，依據中央法規標準法第4 條
    ，屬於法律位階。該法第12條第2 項後段「惟其服務年資、
    薪資、退休、資遣及撫卹、其他福利及勞動條件，均不得低
    於具原身分之人員」，該法既是法律且有關保障所屬人員的
    福利與勞動條件，亦訂有最低規範，但該法未對此釋明；惟
    其第1 條明示「本條例未規定者，依其他法律之規定」，何
    者為其他法律？既然是有關福利與勞動條件，當然應優先準
    用「勞工保險條例」，中華電信股份有限公司條例與勞工保
    險條例皆係法律，勞工保險條例是普通法，中華電信股份有
    限公司條例是特別法，依中央法規標準法第16條之規定，特
    別法優於普通法原則，故基於保障改制後所屬員工權益的延
    續，才會特別訂法並加以保護。然被告竟稱其不因此而受拘
    束。
(八)原告雖已結清公教保年資，但依據中華電信股份有限公司條
    例第12條第2 項「施行日起5 年內．．．其他福利及勞動條
    件，均不得低於具原身分之人員」，所以年資結清，不代表
    結清後的保障與勞動條件可以被降低、被犧牲，除非原告之
    傷病殘廢已領過公教保期間之殘廢給付，然原告並未領過。
    二種保險的接續，原告亦沒有產生中斷無效期間。如果被告
    可以由專科醫師的醫理去判斷，原告已在公教保投保期間成
    殘，則請求被告依據行政程序法第17條，將此事件移轉具有
    管轄權之機關，總不能讓已經殘廢的勞工，二種保險繳錢都
    有份，申請理賠時，卻被當人球，丟過來丟過去吧！
(九)按「當事人主張事實，需負舉證責任，倘所提出之證據，不
    足為其主張事實之證明，自不能認其主張之事實為真實。又
    行政官署對於人民有所處罰，必須確實證明違法之事實，倘
    不能證明違法之事實存在，其處罰即不能證為合法」行政法
    院判字39年判字第2 號判例參照。次依行政訴訟法第136 條
    規定，準用民事訴訟法第277 條，當事人主張有利於己之事
    實者，就其事實有舉證之責任。原告依照法定所有程序提出
    被告所要求及所精心製作各項表格後申請，則本人所提出證
    據，具體且明確，然被告所提反證，充滿推測語氣，由主張
    法律關係存在，只須具備相關要件，他造主張有利於己，由
    他造舉證（最高法院48年台上字第887 號判例參照），「再
    事實之認定應憑證據，如未能發現相當證據，或證據不足以
    證明，自不能以推測或擬制之方法為裁判基礎」（最高法院
    40年台上字第86號判例參照）。請被告就「所謂可見病況存
    在已久遠，應早在90年6 月1 日之前已存在、與加保後殘廢
    程度並未較加保前加重等的臆測性推論，負舉證責任」！
(十)鈞院請國立台灣大學醫學院附設醫院鑑定，對於四肢症狀是
    否於90年6 月1 日前即已形成，與之後的惡化可能性為何？
    據其答覆亦無法肯定，原告四肢症狀在加保前已成症狀固定
    ，亦即已成殘廢。縱使四肢傷病在加入勞保前已存在，但未
    成殘廢程度，加入勞保後，經合法醫院、甚至是被告所指定
    醫院的複檢，均認定「症狀固定、治療終止診斷殘廢日是91
    年2 月20日」，此日在90年6 月1 日加勞保之後，亦即在勞
    工保險契約的存續期間內，被告應負理賠之責。
(十一)所謂「加保前事故導致殘廢，不予給付」一事：
    被告所主張行政院勞工委員會77年4 月14日台77勞保2 字第
    6530號函：保險效力開始後停止前發生保險事故者為限，故
    有關勞工於加保前發生事故導致之殘廢或死亡，應不予核發
    任何保險給付。此函示已被司法院釋字第609 號解釋，以增
    加勞工保險條例第19條第1 項所無之限制，違反憲法第172
    條法律優位原則、第23條法律保留原則，不再適用。惟此解
    釋只針對死亡，疏漏殘廢給付，有鑑於此，行政院勞工委員
    會於95年5 月18日勞保2 字第0950025649號的行政解釋函中
    ，特別闡明「勞工保險被保險人倘因加保前傷病致保險期間
    身體遺存障害，符合勞工保險殘廢給付標準表之項目者，得
    依規定請領殘廢給付」，故被告稱原告不符勞工保險條例第
    19條，顯失所據。依司法院釋字第287 號解釋，本事件既繫
    屬行政爭訟程序中，當然不屬確定處分。
(十二)倘被告辯稱原告於加保前已成殘廢，加保後程度未加重，
    則請鈞院參酌前述「四肢傷病」確實在加保前就有，但「殘
    廢」則是在加保後的91年2 月20日達到勞保殘廢程度，送鑑
    定的台大醫院亦無法肯定，故原告是加保前有四肢的傷病，
    但沒有殘廢，也就沒有殘廢加重的問題，請鈞院責被告依據
    行政程序法第9 條、第36條、第43條的行政行為應本諸客觀
    、公正並兼顧當事人有利及不利事項。被告僅採不利勞工部
    分，卻未見說明未採對原告有利之事證，被告違反上開法律
    並與勞工保險條例立法宗旨保護殘廢勞工有悖。
(十三)原告已結清公保年資一事，僅代表原告與公保契約之終止
    ，與被告何涉？且據司法院釋字第609 號解釋，對勞工保險
    條 例第19條第1 項規定就保險事故發生之原因係於何時存
    在未有明定，故被保險人於實際從事工作並依法參加勞工保
    險後，因加保前之傷病致保險有效期間身體遺存障害，符合
    勞工保險殘廢給付標準表規定之項目者，得依規定請領殘廢
    給付。所以，加入勞工保險前，結清公教保險年資，是公教
    保契約的終止，但卻是勞工保險契約的開始，只要不是結清
    勞工保險年資（申請老年給付後退職），被告就負有履約之
    義務。
二、被告主張之理由：
(一)按「被保險人或其受益人，於保險效力開始後，停止前發生
    保險事故者，得依本條例規定，請領保險給付。」「保險人
    為審核保險給付或勞工保險監理委員會為審議爭議案件認有
    必要者，得向被保險人、受益人、投保單位、各該醫院、診
    所或領有執業執照之醫師、助產士等要求提出報告，或調閱
    各該醫院、診所及投保單位之病歷、薪資帳冊、檢查化驗紀
    錄或放射線診斷攝影片（X 光照片）及其他有關文件，被保
    險人、受益人、投保單位、各該醫院、診所及領有執業執照
    之醫師或助產士等均不得拒絕。」「被保險人因普通傷害或
    罹患普通疾病，經治療終止後，如身體遺存障害，適合殘廢
    給付標準表規定之項目，並經保險人自設或特約醫院診斷為
    永久殘廢者，得按其平均月投保薪資，依同表規定之殘廢等
    級及給付標準，一次請領殘廢補助費，．．．。被保險人領
    取普通傷病給付期滿，或其所患普通傷病經治療1 年以上尚
    未痊癒，如身體遺存障害，適合殘廢給付標準表規定之項目
    ，並經保險人自設或特約醫院診斷為永不能復原者，得比照
    前項規定辦理。」「保險人於審核殘廢給付認為有複檢必要
    時，得另行指定醫院或醫師複檢。」勞工保險條例第19條、
    第28條、第53條及第56條分別定有明文。另「有關軍事單位
    或國營事業機構因政策變動改制民營，其所屬員工於軍保或
    公保加保期間罹患之傷病，於強制轉投勞保後因同一傷病而
    致殘廢或死亡者，得請領殘廢或死亡給付。」為行政院勞工
    委員會92年11月3 日勞保2 字第0920055107號函釋。又「被
    保險人於加保生效前原已局部殘廢，於加保生效後殘廢程度
    加重者，基於權利義務對等原則並落實保障勞工生活，經保
    險人向就診醫院查證，調閱被保險人先前之就診紀錄、病歷
    等相關資料或委請專科醫師審視，同意貴局參照勞工保險條
    例第53條至第55條規定據以審核，對於『加保前生效前』之
    殘廢程度不予核發給付，僅得就被保險人於保險有效期間之
    殘廢程度加重部分核給給付。」復為該會92年8 月29日勞保
    2 字第0920048513號函釋在案。
(二)查原告以罹患痛風性關節炎致殘檢據申請殘廢給付，前經被
    告以原告於86年12月31日即因痛風至惠德醫院初診，惟原告
    係於90年6 月1 日始由中華電信股份有限公司台灣南區電信
    分公司南高雄營運處申報加保，所患係屬加保前事故導致殘
    廢，乃依勞工保險條例第19條第1 項規定否准所請殘廢給付
    。原告不服向勞工保險監理委員會申請審議，歷經四度撤銷
    原處分。嗣經被告將歷次所調取原告於惠德醫院、高雄市立
    小港醫院、小康醫院及高雄醫學大學附設中和紀念醫院病歷
    資料併同原告於90年7 月9 日及90年9 月27日所拍攝X 光片
    等送請被告專科醫師審查，其審查意見認：「依所附90年9
    月27日兩側膝關節之X 光片，林君已有明顯之退化性變化以
    致於關節間隙縮減，關節面積損毀。另依所附90年7 月9 日
    左膝X 光片，與90年9 月27日無明顯變化現象，可見該病況
    存在已久遠，應早在90年6 月1 日之前已存在，明顯帶病投
    保。其91年2 月20日之殘廢情況應與90年6 月1 日加保時相
    差不多，退化性變化不至於短短半年間明顯惡化」「90年6
    月1 日、90年9 月27日、91年2 月20日3 個日期之間，依X
    光片顯示之嚴重度與病歷記載之病情，無明顯變化，皆符合
    殘廢給付標準表第134 項第6 等級」。據此，被告乃以原告
    加保後之殘廢程度並未較加保前加重，不符合勞工保險條例
    第19條及行政院勞工委員會92年8 月29日勞保2 字第092004
    8513號函釋，乃核定否准所請殘廢給付，揆諸前揭規定，於
    法並無不合。
(三)惟按依中華電信股份有限公司條例之規定，中華電信股份有
    限公司成立時，原交通部電信總局及其所屬機構現職人員轉
    調該公司，因該公司仍屬國營業事業機構，留任該公司之員
    工，其具交通事業人員任用條例所定資位人員，仍適用交通
    事業人員任用條例；其未具交通事業人員任用條例所定資位
    人員，除聘用人員外，仍適用原有關法令之規定，繼續任原
    職至離職或退休為止，核與因政策變動致服務單位完全改制
    民營之情形仍有不同。本件經被告查證，原告係於90年5 月
    18日依前揭條例第12條第2 項規定申請改任職階從業人員，
    經中華電信高雄營運處核定自90年6 月1 日起改任專業職從
    業人員並已結清公保年資，原告即非因政策變動致服務單位
    完全改制民營而須強制轉投勞保，自無勞委會前揭放寬函釋
    之適用。至該條例第12條第2 項後段「惟其服務年資、薪資
    、退休、資遣及撫卹、其他福利及勞動條件等，均不得低於
    具原身分之人員」之規定則係規範中華電信股份有限公司與
    選擇改依不適用公務員有關法令員工之間之勞資關係，被告
    並不因此而受拘束。原告所述足見其福利受有法律保障，並
    不因改制而受影響，顯係誤解法令。
(四)按勞工保險殘廢給付之申請，其給付與否及殘廢等級之判定
    常涉及專業醫理之判斷，並非被告一般承辦人員所能逕行認
    定，故被告於審核給付案件時，除以被保險人或受益人檢附
    之保險資料、診斷書等書面資料予以審核外，如有必要，亦
    須另外徵詢專科醫師意見或實地派員訪查瞭解實情等，故法
    令明文規定被告或勞工保險監理委員會為審核保險給付或爭
    議事項，得調查有關之文件，得另行指定醫院或醫師複檢、
    並得通知出具診斷書之醫院診所檢送必要之有關診療病歷等
    ，即雖以專門醫師診斷證明為依據，在無法確定殘廢等級及
    給付與否之前，尚須審酌相關病歷檢查報告、訪查報告及特
    約專科醫師提供之專業意見等，以為審核之依據，然最終審
    查之核定權仍在被告。被告調閱原告相關病歷資料併同90年
    7 月9 日及90年9 月27日所拍攝X 光片等送請被告專科醫師
    審查，其審查意見如前揭所述認原告於90年6 月1 日、90年
    9 月27日、91年2 月20日3 個日期之間，依X 光片顯示之嚴
    重度與病歷記載之病情，無明顯變化。復查原告不服原處分
    ，向勞工保險監理委員會申請審議，該會專科醫師亦持相同
    見解認：「本病人90年6 月1 日加保，91年2 月20日、91年
    3 月13日因痛風性關節炎審定成殘申請殘廢給付。依高雄小
    港醫院殘廢證明『四肢各大關節，手、腳關節均嚴重活動障
    礙』依所附膝關節X 光確有嚴重磨損變形可引起活動受限，
    又依90年7 月9 日加保後1 個月的X 光片顯示即有嚴重退化
    性病變，足以產生明顯活動受限，此為加保前已有病變，以
    所附X 光片前後比較，並無明顯變化，因為是投保前已有宿
    疾，勞保局不予給付為合理。」原告於公保投保期間即已成
    殘，且於加入勞工保險後殘廢程度並未加重，被告否准所請
    殘廢給付於法自無不合。
    理  由
甲、程序方面：
    本件被告代表人於訴訟繫屬中由史哲變更為蔡吉安，現為乙
    ○○，並已具狀聲明承受訴訟，合先明。
乙、實體方面：
壹、兩造陳述要旨：
一、原告主張被告雖認定伊四肢症狀加保前已成殘廢，加保後程
    度並未加重，但無法舉証以實其說，應認原告係帶病投保，
    加保後症狀惡化成殘，仍可請領殘廢給付。又縱可認原告係
    於加保前即已成殘，但原告係因政策上被強制轉變成勞保，
    國家與人民同為保險當事人之性質及地位，未做任何變更，
    勞保自需承受公保之保障義務。依中華電信股份有限公司條
    例第12條第2 項規定原告轉任後之其他福利及勞動條件，均
    不得低於具原身分人員，自不得因公保、勞保之轉換，影響
    原告請求殘廢給付之權。至公保年資已結清一事，僅代表原
    告與公保契約之終止，但卻是勞工保險契約的開始，勞保年
    資既未結清，被告就有履約義務等語。
二、被告則以依原告病歷資料顯示加保後之殘廢程度並未較加保
    前加重，可認定原告於加保前即已成殘，其並非發生於保險
    有效期間之事故，被告自得否准殘廢給付。原告申請轉任任
    民營公司，且已結清公保年資，並非因政策變動而須強制轉
    投勞保，勞保自無承受公保給付義務。又殘廢給付應否給付
    與中華電信股份有限公司條例第12條第2 項後段所謂之「其
    他福利及勞動條件」無關，被告並不因此而受拘束等語置辯
    。
貳、兩造不爭之事實及兩造爭點：
    如事實概要欄所述之事實，業據提出殘廢診斷証明書、業務
    訪問紀錄、中華電信員工電子薪給清單、公保養老給付補償
    金受領之切結書、病歷紀錄等証，為兩造所不爭執，堪信為
    真，兩造爭點厥為：
一、原告四肢症狀是否於加保前已成殘廢？應由何人負舉証責任
    ？
二、原告若係加保前已成殘廢，被告是否應適用中華電信股份有
    限公司條例第12條第2 項後段所謂「其他福利及勞動條件均
    不得低於具原身分人員」之規定，就公保時之給付義務負責
    ？
參、本院之判斷：
一、本件應適用之法條與法理：
(一)勞工保險條例第19條第1 項規定：「被保險人或其受益人，
    於保險效力開始後，停止前發生保險事故者，得依本條例規
    定，請領保險給付。」，可知於加保前已發生之保險事故，
    並非勞工保險之給付範圍，行政院勞工委員會92年8月29日
    勞保2字第0920048513號函釋略以：「被保險人於加保生效
    前原已局部殘廢，於加保生效後殘廢程度加重者，基於權利
    義務對等原則並落實保障勞工生活，經保險人向就診醫院查
    證，調閱被保險人先前之就診紀錄、病歷等相關資料或委請
    專科醫師審視，同意勞工保險局參照勞工保險條例第53條至
    第55條規定據以審核，對於『加保生效前』之殘廢程度應不
    予核發給付，僅得就被保險人於保險有效期間之殘廢程度加
    重部分核給給付。」，及92年11月3 日勞保2 字第09200551
    08 7號函釋稱：「有關軍事單位或國營事業機構因政策變動
    改制民營，其所屬員工於軍保或公保加保期間罹患之傷病，
    於強制轉投保後因同一傷病而致殘廢或死亡者，得請領殘廢
    或死亡給付。」等語，與前揭意旨相符，行政機關予以適用
    ，自無違誤。
(二)勞工保險條例第53條附表即殘廢給付標準表「下肢機能」障
    害系列第134 障害項目規定「兩下肢三大關節中，各有二大
    關節喪失機能者。」為第6 等級殘廢，給付標準540 日；同
    障害系列第138 障害項目規定「兩下肢均遺存顯著運動障害
    者。」為第4 等級殘廢，給付標準740 日；同障害系列第
    152 障害項目規定「雙足十趾均喪失機能者。」為第8 等級
    殘廢，給付標準360 日。又依勞工保險殘廢給付標準表「下
    肢機能障害」附註2 規定：下肢機能障害「喪失機能」、「
    顯著運動障害」或「運動障害」之審定，參照上肢之各該項
    規定。
二、被告就「被保險人殘廢等級有無加重」，有法定之審核、認
    定職權，法院就其專業判斷，原則上應予尊重。
(一)按勞工保險條例第53條附表（即勞工保險殘廢給付標準表）
    之立法結構，係以「身體障害狀態」之程度為基準，來區分
    殘廢之等級，被保險人症狀達於何種殘廢等級？被告須基於
    法定職權加以認定，並決定是否核發殘廢給付。於「被保險
    人殘廢等級有無加重」之審定，尚須將症狀前後情形加以比
    較，涉及醫理專業領域，非醫理專業人員無力負荷，勞工保
    險局組織條例第11條第2 項因而規定「被告得視業務需要聘
    用兼任醫師12人至20人」，以實現被告之審核、認定職權，
    被告容有判斷空間；又為增加被告職權認定之準確性，勞工
    保險條例第28條、第56條規定保險人（即被告）為審核保險
    給付，「得調查有關之文件」、「得另行指定醫院或醫師複
    檢」，故被告於審核保險給付案件時，為達「認定殘廢等級
    之目的」，除以被保險人或受益人檢附之資料、診斷書等書
    面資料予以審核外，如有必要，亦得另外徵詢專科醫師意見
    或實地派員訪查瞭解實情，以作為裁量之基礎，此即被告就
    殘廢等級之法定審核及認定職權。行政院衛生署89年3 月17
    日衛署醫字第89013 119 號函釋謂：「診斷書內容，係由醫
    師依病人病情或依該病人之病歷據實填載，而非依病人要求
    出具，至於該診斷書所載之病情是否符合殘障給付標準，係
    由該殘障給付主管機關逕依權責認定。」，與前揭意旨相符
    ，行政機關予以採用，自無不當。
(二)前揭殘廢等級之認定職權，涉及專業性、經驗性之判斷，基
    於法院審查能力有限，及司法、行政權分立之原則，法院原
    則上承認行政機關就此等事項之決定，有「判斷餘地」。但
    如行政機關之判斷有恣意濫用及其他違法情事，亦應承認法
    院得例外加以審查，其可資考量之情形包括：1、行政機關
    所為之判斷，是否出於錯誤之事實認定或錯誤之資訊。2、
    行政機關之判斷，是否有違一般公認之價值判斷標準。3、
    行政機關之判斷，是否違反法定之正當程序。4、作成判斷
    之行政機關，其組織是否合法且有判斷之權限。5、行政機
    關之判斷，是否出於與事物無關之考量，亦即違反不當連結
    之禁止。6、行政機關之判斷，是否違反相關法治國家應遵
    守之原理原則，如平等原則、公益原則等，仍應由法院審查
    （釋字第55 3號解釋理由書、釋字第319號翁岳生等3位大法
    官所提不同意見書、並參照學者通說見解）。
(三)可知關於被保險人是否於加保前即已成殘？其殘廢等級有無
    加重，其他醫師之判定，與被告特約醫師所為之判定不同時
    ，因審查核定之法定權限在於被告，最終之認定權仍在於被
    告，除非被告審查認定程序有前述違誤，本院均應予以尊重
    。
三、本件被告所聘審查醫師就「原告四肢症狀於加保前已成殘廢
    ，加保後症狀並未加重」之點，已經舉証証明，其判斷並無
    違法情事，本院即應予以尊重：
(一)本件原告雖持小康醫院91年2 月20日出具同日審定成殘之殘
    廢診斷書載略以：「殘廢部位為身體多處關節及手腳各關節
    」，復據高雄市立小港醫院91年3 月14日出具同日審定成殘
    之殘廢診斷書載略以：「痛風性關節，殘廢部位為四肢」，
    主張伊已於加保後始惡化成殘云云，惟查：
   1、經被告將歷次所調取原告於惠德醫院、高雄市立小港醫院
      、小康醫院及高雄醫學大學附設中和紀念醫院病歷資料併
      同原告於90年7 月9 日及90年9 月27日所拍攝X 光片等送
      請被告專科醫師審查，其審查意見認：「依所附90年9 月
      27日兩側膝關節之X 光片，林君已有明顯之退化性變化以
      致於關節間隙縮減，關節面積損毀。另依所附90年7 月9
      日左膝X 光片，與90年9 月27日無明顯變化現象，可見該
      病況存在已久遠，應早在90年6 月1 日之前已存在，明顯
      帶病投保。其91年2 月20日之殘廢情況應與90年6 月1日
      加保時相差不多，退化性變化不至於短短半年間明顯惡化
      」、「90年6 月1 日、90年9 月27日、91年2 月20日3 個
      日期之間，依X 光片顯示之嚴重度與病歷記載之病情，無
      明顯變化，皆符合殘廢給付標準表第134 項第6 等級」，
      有審查意見附卷可憑，其專業判斷就「原告四肢症狀於加
      保前已成殘廢，加保後症狀並未加重」之點，雖與小康醫
      院或高雄市立小港醫院之醫師不同，但何者較為正確？乃
      屬見仁見智之問題。
   2、經再送勞工保險監理委員會之特約專科醫師審查結果認為
      ：「本病人90年6 月1 日加保，91年2 月20日、91年3 月
      13日因痛風性關節炎審定成殘申請殘廢給付。依高雄小港
      醫院殘廢證明『四肢各大關節，手、腳關節均嚴重活動障
      礙』依所附膝關節X 光確有嚴重磨損變形可引起活動受限
      ，又依90年7 月9 日加保後1 個月的X 光片顯示即有嚴重
      退化性病變，足以產生明顯活動受限，此為加保前已有病
      變，以所附X 光片前後比較，並無明顯變化，因為是投保
      前已有宿疾，勞保局不予給付為合理。」，亦有專業醫師
      審查意見表影本附卷可稽，亦認為被告所聘醫師之審查結
      果正確，該專業意見均已詳附理由，並無前揭恣意認定或
      違反正當程序、平等原則之情事，該認定本院即應予以尊
      重。至其「妥當性」如何，並非本院審查之範圍，原告主
      張應以其他醫師之認定為準云云，尚不足採。
(二)原告雖謂依國立台灣大學醫學院附設醫院鑑定，對於四肢症
    狀是否於90年6 月1 日前即已形成，與之後的惡化可能性為
    何？據其答覆亦「無法肯定」，可知被告無法舉証証明「原
    告四肢症狀在加保前即已成殘廢」云云。惟查被告醫師審查
    意見已經詳列原告歷次Ｘ光片之比較情形，並說明原告帶病
    投保及殘廢情況並未較加保前加重之理由，被告已然舉証証
    明「原告四肢症狀在加保前即已成殘，加保後並無加重」，
    至國立台灣大學醫學院附設醫院鑑定無法肯定「原告四肢症
    狀是否於加保後惡化成殘」，僅無法舉反証推翻被告之舉証
    而已，非謂被告並未舉証証明原告於加保前已經成殘，原告
    主張尚不足採。
四、就原告加保前即已成殘之部分，被告無須適用中華電信股份
    有限公司條例第12條第2 項後段規定，核給殘廢給付：
    按公保及勞保就「國家與人民同為保險當事人之性質及地位
    」，雖無不同，但公保與勞保之財務體制各別，盈虧各負，
    原告於改投勞保時復已受領「公保養老給付補償金」，結清
    公保年資，原告於公保時所繳之保費及對價，已獲得補償，
    公保及勞保之保險事故是否應該給付，即應分別依公保條例
    、勞保條例之規定決之。故除非法律有特別規定「公保時已
    發生之保險事故，勞保應該給付」，勞保就公保時所發生之
    保險事故，依法自無代為給付保險金之理。中華電信股份有
    限公司條例第12條第2 項後段規定所謂之「得選擇不適用公
    務員有關法令之規定，惟其年資、薪資、退休、資遣及撫卹
    、其他福利及勞動條件，均不得低於具原身分人員」，並非
    勞工保險條例之特別法，於勞工保險條例法律規定不明確時
    ，或可作為解釋之依據，但於已明定給付條件之勞工保險條
    例，該中華電信股份有限公司條例第12條第2 項所謂之「其
    他福利不得低於具原身分人員」並不足以改變勞保、公保「
    依法」應給付之條件。原告主張「勞工保險條例第1 條規定
    『本條例未規定者，適用其他有關法律』，故勞保應依中華
    電信股份有限公司條例第12條第2 項後段規定給付公保時代
    已發生之保險事故」云云，尚有誤會。
五、從而，原處分以原告之殘廢程度符合殘廢給付標準表第134
    項第6 等級，惟其於90年6 月1 日轉投勞工保險後，其殘廢
    程度並未較加保前加重，乃核定否准所請殘廢給付，尚無違
    誤，審議決定、訴願決定予以維持，亦稱正確。原告徒執前
    詞，訴請撤銷，並請求應依勞工保險殘廢給付標準表第91
    項兩上肢均遺存運動障害（第6 級）、第99項雙手食指均喪
    失機能（第5 級）、第138 項兩下肢均遺存顯著運動障害（
    第4 級）、第152 項雙足十趾均喪失機能（第8 級），依勞
    工保險條例第55條合併升等為第1 等級核定給付，均為無理
    由，應予駁回。
肆、兩造其餘攻擊防禦方法均與本件判決結果不生影響，故不逐
    一論述，併此敘明。
據上論結，本件原告之訴為無理由，爰依行政訴訟法第98條第3
項前段，判決如主文。
中    華    民    國    95    年    10    月    31    日
                       第二庭審判長法 官  徐瑞晃
                                   法 官  蕭惠芳
                                   法 官  畢乃俊
上為正本係照原本作成。
如不服本判決，應於送達後20日內，向本院提出上訴狀並表明上
訴理由，如於本判決宣示後送達前提起上訴者，應於判決送達後
20日內補提上訴理由書（須按他造人數附繕本）。
中    華    民    國    95    年    10    月    31    日
                                   書記官 簡信滇


司法院資訊處製作；財團法人民間司法改革基金會備份。
